【裁判字號】    99,訴,735
【裁判日期】    991103
【裁判案由】    偽造文書等
【裁判全文】
臺灣彰化地方法院刑事判決               99年度訴字第735號
公  訴  人  臺灣彰化地方法院檢察署檢察官
被      告  丁○○
上列被告因偽造文書等案件，經檢察官提起公訴（98年度偵字第
8648號），本院判決如下：
    主    文
丁○○犯詐欺取財罪，處拘役壹拾日，如易科罰金，以新臺幣壹
仟元折算壹日。又犯詐欺取財罪，處拘役壹拾日，如易科罰金，
以新臺幣壹仟元折算壹日。應執行拘役拾伍日，如易科罰金，以
新臺幣壹仟元折算壹日。緩刑貳年，並應接受臺灣彰化地方法院
檢察署檢察官所指定之參堂法治教育課程，緩刑期間付保護管束
。
    犯罪事實
一、丁○○於民國96年12月份起至97年4月間之期間，擔任彰化
    縣彰化市○○路「達軒桂冠公寓大廈」管理委員會（下稱系
    爭大廈管委會）之設備委員（為無給職），負責系爭大廈相
    關設施、設備之採購、維護、保養、修繕等事宜。（一）丁○○於擔任設備委員之97年2月下旬，受系爭大廈管委會之
    託，委請在彰化縣彰化市○○里○○街27號經營「千化商行
    」之戴鳳仙代為刻印「達軒桂冠庶務專用章」（下稱系爭印
    章）供系爭大廈管委會使用，詎丁○○明知戴鳳仙刻系爭印
    章，僅向其收取新臺幣（下同）150元之刻印費用，竟基於
    意圖為自己不法所有之詐欺取財及行使業務上登載不實文書
    之犯意，要求戴鳳仙在渠業務上應製作之免用統一發票收據
    （下稱系爭A收據）上，填載總價為400元之表徵戴鳳仙所收
    取之刻印費用為400元之不實內容，戴鳳仙明知其僅向丁○○收取150元之刻印費用，然為順應客人要求，在不知丁○○係欲持以請領款項之用之情況下，乃答應丁○○上開要求
    ，而與丁○○共同基於不實登載業務上文書之犯意聯絡，在
    上述渠業務上應製作之免用統一發票收據上，填載總價為40
    0元之不實內容，表徵渠向丁○○所收取之刻印費用為400元
    之不實事項（戴鳳仙在該收據上填載品名：公司章，數量1
    個，總價400元，並蓋印千化商行之店章）後交予丁○○，
    丁○○再持上開登載不實事項之免用統一發票收據，向系爭
    大廈管委會行使以浮報刻印費用並申請支付款項400元，使
    系爭大廈管委會掌管審核系爭大廈管委會財務支出之不知情
    委員（財務委員、監察委員、主任委員，當時之主任委員為
    丙○○）陷於錯誤，於97年3月間審核通過，由財務委員將
    400元如數交付予丁○○，丁○○因而詐得250元（400元-15
    0元＝250元），足生損害於系爭大廈管委會管理財務之正確
    性。（二）之後，丁○○復於其擔任設備委員之97年3月3日
    ，為系爭大廈管委會向在彰化縣彰化市○○路255號經營「
    永成五金行」之甲○○購買白鐵過濾網1個（下稱系爭過濾
    網），詎其明知其所購買之白鐵過濾網1個之單價及總價均
    僅為100元，竟另行起意基於意圖為自己不法所有之詐欺取
    財及行使業務上登載不實文書之犯意，向甲○○稱渠自己還
    要加工並增加填載加工費用，而要求甲○○將渠業務上應製
    作之收據（即起訴書所稱之報價單，下稱系爭B收據）上之
    單價、總價、合計等金額欄位留下空白，甲○○明知渠僅單
    純出售白鐵過濾網1個予丁○○及向丁○○收取100元，並未
    包含加工費用，然為順應客人要求，在不知丁○○係欲持以
    請領款項之用之情況下，乃答應丁○○上開要求，而與丁○○共同基於不實登載業務上文書之犯意聯絡，在上述渠業務
    上應製作之收據上之單價、總價、合計等金額欄位留下空白
    後交予丁○○（甲○○僅在該收據上填載品名：過濾網排水
    用，數量1個，日期：97年3月3日，並蓋印有永成五金行之
    店章，單價、總價、合計等金額欄位則均留空白，下簡稱為
    空白系爭B收據），供丁○○增加填載不實之費用金額，丁○○進而於過約2、3天後，在系爭大廈某處，在甲○○交付
    之上開收據之單價欄位上，虛偽填載為250元、總價欄位上
    虛偽填載為250元、合計欄位上虛偽填載「貳」百「伍」拾
    元之不實事項，並填載「達軒桂冠」字樣，表徵其為系爭大
    廈管委會向甲○○購買系爭白鐵過濾網1個之費用為250元之
    不實事項後，持向系爭大廈管委會行使以浮報購買系爭過濾
    網費用並申請支付款項250元，使系爭大廈管委會掌管審核
    系爭大廈管委會財務支出之不知情委員（財務委員、監察委
    員、主任委員，當時之主任委員為丙○○）陷於錯誤，於97
    年3月間審核通過，由財務委員將250元如數交付予丁○○，
    丁○○因而詐得150元（250元-10 0元＝150元），足生損害
    於系爭大廈管委會管理財務之正確性。嗣系爭大廈管委會發
    現丁○○上開犯行並開會公告，丁○○乃分別於97年3間某
    日及同年4月至6月間，將前述浮報刻印費用詐得之款項250
    元及請領得之白鐵過濾網250元，全數歸還系爭大廈管委會
    。
二、案經達軒桂冠公寓大廈住戶乙○○告發由臺灣彰化地方法院
    檢察署檢察官偵查起訴。
    理    由
壹、程序部分：
一、按被告以外之人於審判外之言詞或書面陳述，除法律有規定
    者外，不得為證據，刑事訴訟法第159條第1項定有明文。又
    按被告以外之人於審判外之陳述，雖不符前4條之規定，而
    經當事人於審判程式同意作為證據，法院審酌該言詞陳述或
    書面陳述作成時之情況，認為適當者，亦得為證據；當事人
    、代理人或辯護人於法院調查證據時，知有第159條第1項不
    得為證據之情形，而未於言詞辯論終結前聲明異議者，視為
    有前項之同意，刑事訴訟法第159條之5定有明文。本案下列
    引為證據之被告以外之人於審判外之供述（包括言詞及書面
    陳述），被告迄至言詞辯論終結前，均未爭執其證據能力，
    且查無證據顯示有何違法或不當之情事，且本院審及該等證
    據與本案待證事實間復具有相當之關聯性，以之作為證據均
    應屬適當，依刑事訴訟法第159條之5第2項之規定，均認具
    有證據能力。
二、本案下列引為證據之非供述證據，亦查無證據顯示有非法取
    得或偽造、變造等明顯不實及瑕疵之情形，亦均認具有證據
    能力。
貳、實體部分：
一、訊據被告固承認於前揭時間，擔任系爭大廈管委會設備委員
    ，負責系爭大廈相關設施、設備之採購、維護、保養、修繕
    等事宜之事實，並坦認其於犯罪事實欄（一）所述時、地，
    受系爭大廈管委會之託，以150元之代價，委請經營千化商
    行之證人戴鳳仙刻系爭印章，並要求證人戴鳳仙在系爭A收
    據上填載總價為400元之內容，表徵證人戴鳳仙向其收取之
    刻印費用為400元之事項，其嗣乃持以向系爭大廈管委會請
    領得款項400元；及承認其於犯罪事實欄（二）所述時、地
    ，為系爭大廈管委會以100元之代價，向經營永成五金行之
    證人甲○○購買系爭過濾網1個，證人甲○○向其收取之100
    元並不包括加工費用，其乃要求證人甲○○於系爭B收據上
    之犯罪事實欄（二）所述欄位留下空白即要求證人甲○○開
    立空白系爭B收據，供其自行將加工費用之金額增加填載於
    其上，嗣其乃在該收據上填載犯罪事實欄（二）所述內容，
    並持以向系爭大廈管委會請領得款250元等事實，然矢口否
    認涉有詐欺及行使、登載不實業務文書之犯行，辯稱：伊領
    得的錢應包括工錢，且伊已經將本件領得的款項全部繳回，
    伊沒有詐欺及偽造文書云云。經查：
（一）被告確有犯罪事實欄（一）所述之犯行：
      查被告於前揭時間，擔任系爭大廈管委會設備委員，負責
      系爭大廈相關設施、設備之採購、維護、保養、修繕等事
      宜，並於犯罪事實欄（一）所述時、地，受系爭大廈管委
      會之託，以150元之代價，委請經營千化商行之證人戴鳳
      仙刻系爭印章後，乃要求證人戴鳳仙在系爭A收據上，填
      載總價為400元之內容，表徵證人戴鳳仙向其收取之刻印
      費用為400元之事項，被告嗣並持以向系爭大廈管委會請
      領得款400元，嗣於97年3月間，為系爭大廈管委會發現上
      情並開會公告，被告乃將上開領得款項之其中250元歸還
      予系爭大廈管委會之事實，業據被告於檢察事務官偵詢及
      本院供陳不諱（見他卷第11頁、偵卷第5至6頁、第12 至
      13頁、本院99年7月28日準備程序筆錄第3至4頁、審理筆
      錄第10至11頁），核與證人戴鳳仙於檢察官事務官證述之
      情節相符（見偵卷第16至17頁），並有前述千化商行免用
      統一發票收據、達軒桂冠公寓大廈第十一屆第五次管委會
      會議記錄、委員職務調整公告、達軒桂冠97年3月財務報
      表在卷可參（見他卷第2至4頁、第6頁），應可認定。被
      告雖以前揭情詞置辯，然系爭A收據係證人戴鳳仙所開立
      ，用以表徵證人戴鳳仙實際向被告所收取之刻印費用數額
      ，自不應包括證人戴鳳仙並未向被告收取之其他費用在內
      ，倘被告向系爭大廈管委會多請領除刻印費用以外之250
      元，原意在請領其自己為管委會代找商家刻印之報酬，大
      可向系爭大廈管委會以工錢之名目申領，當無須要求證人
      戴鳳仙將該等非屬刻印費用之金額一併以刻印費用之名目
      填載於系爭A收據上，並持以向系爭大廈管委會請領「刻
      印費用」之款項，是被告辯以其請領的錢應包括工錢云云
      ，顯無可採。本件被告為向系爭大廈管委會詐取財物，明
      知其找證人戴鳳仙刻印之費用僅為150元，竟要求證人戴
      鳳仙開立總價為400元之不實內容之系爭A收據，而證人戴
      鳳仙明知渠僅向被告收取150元之刻印費用，竟應被告之
      要求，在渠業務上應製作之文書即系爭A收據上填載總價
      為400元之不實內容，表徵證人戴鳳仙向被告收取刻印費
      用400元之不實事項，被告與戴鳳仙當具登載不實業務文
      書之犯意聯絡，而有共同實行登載不實業務文書之犯行甚
      明。又被告明知系爭A收據上填載之內容不實，嗣竟持該
      收據向管委會浮報刻印費用為400元，而請領得款400元，
      自足生損害於系爭大廈管委會財務管理之正確性，且被告
      亦因而詐得250元（即400元-150元=250元），被告所為自
      該當刑法行使業務上登載不實文書及詐欺取財之構成要件
      ，亦甚明確。
（二）被告確有犯罪事實欄（二）所述之犯行：
      查被告擔任系爭大廈設備委員時，於犯罪事實欄（二）所
      述時、地，為系爭大廈管委會以100元之代價，向經營永
      成五金行之證人甲○○購買系爭過濾網1個，被告明知證
      人甲○○向其收取之100元並不包括加工費用，詎被告竟
      要求證人甲○○於系爭B收據上之前述欄位留下空白，供
      被告自行將加工費用之金額填載於其上，嗣被告乃在該收
      據上填載犯罪事實欄（二）所述之內容，並持以向系爭大
      廈管委會請領得款項250元之事實，業據被告於檢察事務
      官偵詢及本院供陳不諱（見他卷第11頁、偵卷第8頁、本
      院99年7月28日準備程序筆錄第3至4頁、審理筆錄第10 至
      11頁），核與證人甲○○於本院證述之情節相符（見本院
      審理筆錄第4至5頁），並有前述永成五金行收據、達軒桂
      冠97年3月財務報表、97年4-6月財務報表在卷可參（見他
      卷第5至7頁），應可認定。被告雖以前揭情詞置辯，然系
      爭B收據係證人甲○○所開立，用以表徵證人甲○○實際
      向被告收取其販賣系爭過濾網與被告之數額100元，自不
      應包括證人甲○○並未向被告受取之其他費用在內，即證
      人甲○○既未為被告加工，該100元乃不包括加工之費用
      ，被告及證人甲○○自均不應將其等實際交易100元以外
      之任何費用填載入系爭B收據內。況依證人丙○○（即系
      爭大廈管委會主任委員）於本院證述：（問：擔任達軒桂
      冠公寓大廈的各項委員，是否為有給職？）不是。（問：
      如果設備委員有叫人進來修繕達軒桂冠公寓大廈的設備，
      設備委員是否可以檢附單據報帳？）是，但還是要經過財
      務委員、監察委員跟主任委員的審核無誤後才會撥款。（
      問：如果某項設備需要修繕的工作，因為工程很小，所需
      要的金額不多或是設備委員有能力自己處理，是否可以由
      設備委員自己承作，並自己報帳？）因為更早之前，約在
      96 年11月間，當時丁○○有擔任委員，但我忘記是擔任
      何種委員，他確實當時曾經有自己承作並報帳的情形，是
      一項清水溝的工程，但是經過住戶的反應不知是否有確實
      施作及是否施作合格，牽涉利益衝突的問題，當時的主委
      黃金柱就有當面告訴被告，請被告之後不要再自己承作來
      報帳，如果有需要，應請外面的廠商承作，同時也有請被
      告簽立書面切結，被告是在96年11月間簽立的，該切結書
      是附在我們的財務報表上，這件事是在本案發生之前等語
      ，顯見被告於本件案發前，早已知悉不能為自己請領工錢
      ，然被告卻仍浮報購買系爭過濾網之費用，其具不法所有
      之詐欺取財犯意，乃昭彰甚明，前開空言否認犯罪，要難
      憑採。本件被告為向系爭大廈管委會詐取財物，明知其向
      證人甲○○購買系爭過濾網之費用僅為100元，竟要求證
      人甲○○開立空白之系爭B收據供其自己加添填載所謂之
      「加工費用」，而證人甲○○順應被告要求，開立空白系
      爭B收據予被告，加上證人甲○○於本院作證供稱：被告
      向我購買該白鐵網為100元，被告有向我討收據，我本來
      是要在收據上寫上100元的金額，但被告說因為他自己要
      再加工，所以金額要由被告他自己寫，所以我將該收據上
      金額的欄位留空白，只有蓋上我的店章並填寫品名、數量
      、日期，其他的單價、總價、「達軒桂冠」及下面的數字
      「貳」、「伍」就不是我寫的，我均是留空白，之後我就
      將該收據交付給被告。（問：你們永成五金行的收據，是
      否可以將加工的錢加進去？）我們是給客戶方便等情，堪
      認證人甲○○乃明知被告要求其開立空白系爭B收據，係
      欲自行將100元以外之其他費用金額加添記載於其上，詎
      證人甲○○竟仍依照被告要求，出具渠業務上應製作之文
      書即空白系爭B收據予被告，而授權被告自行填載該等不
      實內容金額於其上，嗣被告亦於其上填載如犯罪事實欄（
      二）所述之不實內容（即在單價及總價欄，均虛偽填載為
      250 元、合計欄虛偽填載「貳」百「伍」拾元之不實事項
      ），表徵證人甲○○販賣系爭過濾網250元予被告之不實
      事項，被告與甲○○當具登載不實業務文書之共同犯意聯
      絡，而有共同實行登載不實業務文書之犯行至明。又被告
      明知系爭B收據上填載之內容不實，嗣竟持該收據向管委
      會浮報購買系爭過濾網為250元，而請領得款250元，自足
      生損害於系爭大廈管委會財務管理之正確性，且被告亦因
      而詐得150元（即250元-100元=150元），被告所為自該當
      刑法行使業務上登載不實文書及詐欺取財之構成要件，亦
      甚明確。
（三）綜上所陳，本件事證明確，被告確有犯罪事實欄（一）（
      二）所述分別與戴鳳仙、甲○○共犯登載不實業務文書之
      犯行，並單獨犯行使業務上登載不實文書及詐欺取財之犯
      行，均堪認定。至本件依證人戴鳳仙於檢察事務官偵詢及
      證人甲○○於本院所證述渠等並不知道被告持系爭A收據
      、系爭B收據之用途等情，核與被告所供：並未告知戴鳳
      仙系爭A收據之用途，並未告知甲○○系爭B收據之用途等
      語相符，難認戴鳳仙、甲○○有與被告共同犯行使業務上
      登載不實文書及詐欺取財之犯行，附此敘明。
二、被告於犯罪事實欄所述分別持登載不實之系爭A收據、系爭B
    收據向系爭大廈管委會請款之所為，均係犯刑法第339條第1
    項之詐欺取財罪、第216條、第215條之行使業務上登載不實
    文書罪。又被告就系爭A收據、系爭B收據之製作，雖不具業
    務身分，該等收據雖均非被告業務上作成之文書，惟被告係
    分別與證人戴鳳仙、甲○○共同基於犯意聯絡，或由證人戴
    鳳仙在證人戴鳳仙業務上應製作之系爭A收據上登載不實之
    事項；或由甲○○授權被告在渠業務上應製作之系爭B收據
    上登載不實之事項，被告顯有分別與證人戴鳳仙、甲○○共
    同實行登載不實業務上文書之犯行，此部分依刑法第31條第
    1項前段之規定，均仍以共犯論，是被告就犯罪事實欄（一
    ）所述之不載登實業務上文書之犯行部分，與戴鳳仙有犯意
    聯絡及行為分擔，應論以共同正犯；就犯罪事實欄（二）所
    述之不載登實業務上文書之犯行部分，與甲○○有犯意聯絡
    及行為分擔，應論以共同正犯。被告2次明知為不實之事項
    而登載於業務上作成之文書復持以行使，業務登載不實之低
    度行為，均應為行使業務登載不實文書之高度行為所吸收，
    各不另論罪。被告就犯罪事實欄（一）（二）所述之犯行，
    分別以一行為犯詐欺取財罪、行使業務上登載不實文書罪2
    罪，均為想像競合犯，均應依刑法第55條之規定，從一重之
    詐欺取財罪處斷。被告所為上開2次詐欺取財犯行，犯意各
    別，行為互異，應予分論併罰。公訴人認被告就犯罪事實欄
    （一）（二）所述犯行，均另犯刑法第216條、第210條偽造
    及行使偽造私文書罪，然系爭A收據內容係由有製作權人即
    證人戴鳳仙與被告基於共同犯意聯絡，明知為不實事項而不
    實填載；系爭B收據係由有製作權人即證人甲○○與被告基
    於共同犯意聯絡，明知為不實事項而授權被告不實填載，當
    非由被告未經有製作權人之同意不實虛偽填載製作，被告此
    部分所為乃構成登載及行使不實業務文書之犯行，已如前述
    ，尚與偽造及行使偽造私文書罪之構成要件有間，公訴人上
    開所認應有未恰，惟起訴之基本社會事實既均相同，本院自
    應依法變更起訴法條，併同敘明。
三、爰審酌被告所詐取之財物金額非鉅，所犯情節尚屬輕微，及
    其犯罪動機、目的、手段，犯罪後態度、生活及經濟狀況等
    一切情狀，爰分別量處如主文所示之刑，並諭知易科罰金之
    折算標準，及定應執行之刑暨諭知易科罰金之折算標準，以
    示懲儆。又查被告未曾因故意犯罪受有期徒刑以上刑之宣告
    ，有臺灣高等法院被告前案紀錄表1份附卷可稽，其因一時
    失慮，致罹刑典，事後並已將所詐取得之財物全數歸還系爭
    大廈管委會，經此刑之宣告後，應知警惕而無再犯之虞，因
    認以暫不執行其刑為當，爰依修正後之刑法第74條第1款之
    規定予以宣告緩刑2年，以啟自新，並觀後效。又本院斟酌
    被告為本件犯行，法治觀念尚嫌薄弱，爰併依刑法第74 條
    第2項第8款之規定，命被告應接受臺灣彰化地方法院檢察署
    檢察官所指定之3堂法治教育課程，期能使被告明瞭其行為
    所造成之危害，以資警惕，並依刑法第93條第1項第2款規定
    諭知被告於緩刑期間付保護管束。至被告接受法治教育之內
    容、方式，要屬執行之問題，應由執行之檢察官斟酌全案情
    節，妥為指定，併予敘明。
據上論斷，應依刑事訴訟法第299條第1項前段、第300條，刑法
第339條第1項、第216條、第215條、第55條、第31條第1項前段
、第41條第1項前段、第51條第6款、第74條第1項第1款、第2項
第8款、第93條第1項第2款、刑法施行法第1條之1第1項、第2項
前段，判決如主文。
中    華    民    國    99    年    11    月    3     日
                  刑事第二庭    審判長法官  石馨文
                                法      官  郭玄義
                                法      官  吳芙如
以上正本證明與原本無異。
如不服本判決應於收受判決後10日內向本院提出上訴書狀，並
應敘述具體理由。其未敘述上訴理由者，應於上訴期間屆滿後
20日內向本院補提理由書(均須按他造當事人之人數附繕本)
「切勿逕送上級法院」。
中    華    民    國    99    年    11    月    3     日
                                書記官    林明俊
中華民國刑法第339條
（普通詐欺罪）
意圖為自己或第三人不法之所有，以詐術使人將本人或第三人之
物交付者，處 5 年以下有期徒刑、拘役或科或併科 1 千元以下
罰金。
以前項方法得財產上不法之利益或使第三人得之者，亦同。
前二項之未遂犯罰之。
中華民國刑法第216條
（行使偽造變造或登載不實之文書罪）
行使第 210 條至第 215 條之文書者，依偽造、變造文書或登載
不實事項或使登載不實事項之規定處斷。
中華民國刑法第215條
（業務上文書登載不實罪）
從事業務之人，明知為不實之事項，而登載於其業務上作成之文
書，足以生損害於公眾或他人者，處 3 年以下有期徒刑、拘役
或 5 百元以下罰金。

司法院資訊處製作；財團法人民間司法改革基金會備份。
